【裁判字號】    91,上易,377
【裁判日期】    920312
【裁判案由】    給付借款
【裁判全文】
臺灣高等法院臺中分院民事判決  九十一年度上易字第三七七號
      上  訴  人  甲○○
      被  上訴人  丙○○
右當事人間給付借款事件，上訴人對於中華民國九十一年九月二日臺灣臺中地方法院
九十一年訴字第一五九四號第一審判決提起上訴，本院判決如左：
      主      文
上訴駁回。
第二審訴訟費用由上訴人負擔。
      事實及理由
一、本件上訴人主張：被上訴人於民國（下同）八十八年二月九日向伊借得新台幣（
    以下同）一百四十萬元，約定利息為日息○．○○○五固定利率計算，惟因雙方
    未約定清償期，被上訴人亦未清償，雖經伊以存證信函催告被上訴人清償全部本
    息，惟被上訴人皆置不理，迄今未償返還分文，為此依法求為判命被上訴人給付
    一百四十萬元及自民國八十八年二月九日起至清償日止，按日息○．○○○五計
    算利息之判決。經原審判決上訴人敗訴後，上訴人提起上訴，聲明求為判決：(一)
    原判決廢棄；(二)被上訴人給付上訴人一百四十萬元及自民國八十八年三月一日起
    至清償日止，按日息○．○○○五計算之利息。
二、被上訴人對於上訴人所提出借據之真正固不爭執，惟以：上訴人所提出之借據，
    僅有被上訴人於借款人欄之簽名，並無任何足以表示上訴人為貸與人之記載。且
    被上訴人與上訴人之妻乙○○有長期之資金往來關係，並曾於民國八十九年十二
    月七日簽訂「分期償還債務契約」結清債務，依「分期償還債務契約」備註欄所
    載，被上訴人於依約清償債務完畢後，所有乙○○持有之借據一律作廢，亦即乙
    ○○於被上訴人結清債務後，並未將被上訴人先前與其資金往來之借據返還被上
    訴人，上訴人所持有之本件系爭一百四十萬元之借據，即為上訴人之妻乙○○未
    返還之借據之一，故上訴人以其與乙○○夫妻之親密關係取得本件系爭借據，亦
    不能證明其與被上訴人間有消費借貸契約之意思表示合致。上訴人亦未曾交付一
    百四十萬元予被上訴人，故上訴人與被上訴人間並無系爭一百四十萬元之借貸關
    係存在等語，資為抗辯。
三、上訴人主張：被上訴人於八十八年二月九日向上訴人借得一百四十萬元，約定利
    息為日息○．○○○五固定利率計算，惟因雙方未約定清償期，被上訴人亦未清
    償，上訴人遂於九十一年三月二十五日以台中法院郵局第一二一一號存證信函催
    告被上訴人於文到後三十五日內向本人清償全部本息完畢，被上訴人於三月二十
    日收受，詎被上訴人皆置不理，迄今未償還分文等情，業據其提出借據、存證信
    函、回執、匯款委託書等影本各一份為證，為被上訴人所不爭執真正，惟否認有
    向上訴人借貸，並以前詞置辯，經查：
    (一)按「當事人互相表示意思一致者，無論其為明示或默示，契約即為成立。」，
      民法第一百五十三條定有明文。查上訴人所提出之借據，僅有被上訴人於借款
      人欄之簽名，並無足以表示上訴人為貸與人之記載，且既為被上訴人否認兩造
      間有借貸關係，則該借據是否確可證明係上訴人與被上訴人間有消費借貸契約
      之意思表示合致一節，尚非無疑，自不足以上訴人確為系爭一百四十萬元之貸
      與人。又上訴人聲請所傳喚之證人黃志生固證稱「在八十八年一月二十九日匯
      款一百三十七萬九千二百元，由上訴人帳戶中支出，其是依上訴人之指示匯款
      ，但是上訴人並沒有說明為什麼。我只知道被上訴人有來我們公司，借款的經
      過我不清楚等語（參原審卷九十一年七月二十二日言詞辯論筆錄第六頁），又
      於本院證稱：「上訴人是我姨丈也我的僱主。‧‧‧（法官問認識丙○○否？
      他是否到過你們公司？做何事？找何人借錢？）認識，他時常到我們公司，來
      借錢，大部份都找乙○○有時也會找我姨丈借錢，之前我姨丈有叫我過錢，
      之前我阿姨也有叫我過錢給丙○○，我姨丈叫我錢我印象比較深的是這一
      次，因為我姨丈及阿姨為了這件事有吵架，我阿姨叫我多少次我不太記得，
      我擔任我姨丈的助理，公司負責人是我姨丈的媽媽，實際是甲○○在負責，我
      不清楚為未何是我阿姨常常借給丙○○，我只知道甲○○及丙○○為了丙○○
      未帶客票之事在吵，那是二月九日後來我姨丈叫我打一張借據給丙○○簽，丙
      ○○當場就簽了。（法官提示原審卷第八頁問是否這張借據？）對。‧‧‧我
      們辦公室在一、二樓，住家在三、四樓，平常我在一、二樓上班因為我業務開
      會時在一樓，平常在二樓上班，被上訴人來時就問老闆是否在，如果在就請他
      到二樓，他們就在二樓談。（上訴人訴訟代理人陳日炘律師請求補訊問證人打
      借據當時情形何以在原審時未陳述？）因為法官沒有問，是律師問我有無打過
      這張借據，我說有。）。」等語，則證人既為上訴人表姪，又為其所雇用之人
      ，則其證詞難免偏頗，況其證言至多僅能證明是依上訴人指示前往銀行匯款，
      且之前上訴人夫婦均曾令證人錢給被上訴人而已，並未能證明其在場聞見被
      上訴人向上訴人提出借款一百四十萬元之要約，及上訴人承諾借款之意思表示
      之待證事實，即就上訴人主張被上訴人向其借款一百四十萬元乙節，證人黃志
      生顯然無法證明兩造確有借貸之事實。雖證人黃志生復稱伊阿姨及姨丈為了系
      爭借款在爭吵，伊阿姨並說對姨丈表示你比較行你錢借給他，你自己去向他討
      回來云云，惟上訴人既因出借系爭借款而與其配偶爭吵，而上訴人又自承僅預
      扣一個月之利息，其他利息付之闕如，何以立即未採取催討行動，乃遲至九十
      一年三月二十五日始行催討？上訴人主張，顯不合常情，已難為採。
    (二)又證人即上訴人之配偶乙○○於原審雖證稱：「被上訴人來借一百四十萬元的
      時候，我跟上訴人都在家，因為我匯款都會經過上訴人的同意，當時我認為被
      上訴人只作廢五金的生意，而且信用不佳，所以我極力反對借錢給被上訴人．
      ．．」（見原審九十一年七月二十二日日言詞辯論筆錄第五頁），繼在本院證
      稱：「有很多年，應有五、六年左右，確實多少年我不記得，他大部份都是向
      我借的，其他有沒有再向我先生借我就不曉得，他沒有開借據給我的習慣，大
      部份都是開客票向我借的，一開始有拿他本人的票給我，我有借他，因金額都
      不大所以我才借他的，後來八十七年、八十八年時他拿自己的票來向我借時我
      就不再借他了，如果在八十八年有匯錢給他，是因他先前所開的票到期，他沒
      有錢存入，所以我匯錢給他是為了維持他的信用，我總共借他一千三百萬元，
      因為他後來發生車禍身體不好，我向他要錢，他說繼續繳利息或折掉，不然就
      要讓我一毛錢都拿不到，在初審時有說我先生有參與協調，但我先生一聽到他
      說他要打折我先生就生氣翻臉離開了，他兒子到我家協調時聲淚俱下要求給他
      們一個機會，我也是考慮了很久，當初借他是五分，他另外拿去借給別人是一
      角，一個月一萬是一百五，日息是五塊錢，他有拿土地的所有權狀給我但我未
      去設定抵押，我只借給被上訴人，也有零星借給朋友，我都沒有習慣設定抵押
      ，他來向我借這一筆一百四十萬元時我就不再借給他了，他有無向我先生說我
      因出去買菜就不知道了，因為他叫我趕快將它處埋掉，因當時他常常住院，他
      兒子就告訴我趕快處理掉，因為他已將土地拿去抵押掉了如我不趕快處理會一
      毛錢都拿不到，我也沒有拿到借據，八百萬是分期拿的。」云云，惟證人乙○
      ○與上訴人為配偶關係，其證詞即難免偏頗，已難為採；況其證詞就本件借貸
      經過，與上訴人所言，有下列不一致，甚至矛盾之處：
      (1)上訴人供稱：八十八年一月二十九日早上被上訴人一人到我家裡，我也是一
        個人在家，被上訴人說他急需用錢．．．他原來是要找我太太，但是我太太
        不借他，他跟我太太談的時候我並不在場，後來我太太離開之後，他還在我
        家裡碰到我就跟我借錢．．．我借錢給被上訴人的時候被上訴人的信用不錯
        云云（見原審九十一年七月二十二日言詞辯論筆錄第三頁）。但證人乙○○
        則證稱：「被上訴人來借一百四十萬元的時候，我跟上訴人都在家，因為我
        匯款都會經過上訴人的同意，當時我認為被上訴人只作廢五金的生意，而且
        信用不佳，所以我極力反對借錢給被上訴人．．．」之語（見原審同日言詞
        辯論筆錄第五頁），足見上訴人與證人乙○○就被上訴人於八十八年一月二
        十九日至上訴人家借錢經過之陳述尚有不一致，且於同一時間在場之上訴人
        與證人乙○○二人對於被上訴人之信用狀況之評價竟然截然不同，再者，被
        上訴人既長期與證人乙○○有借貸之金錢往來，而證人乙○○又係上訴人所
        經營公司之會計，其匯款都會經過上訴人之同意，並且列帳（參照證人乙○
        ○證詞），而上訴人亦自陳其家庭經濟均由其配偶乙○○處理（見本院九十
        二年一月十三日筆錄），即上訴人與證人乙○○之財務管理同一，何獨本件
        系爭借款竟由被上訴人向上訴人借得，上訴人之主張，自有可疑。
      (2)上訴人供稱：「我跟我太太的戶頭都是在七銀（在台中港路），我總共借他
        好幾筆金錢，但只有這筆沒有還錢給我，其他都有還，（提示九十一年六月
        二十六日函附匯款明細表）只有編號十一的款項是我借的。」等語（參同日
        言詞辯論筆錄第三頁第六至八行）。證人乙○○則證稱：「我與被上訴人的
        借貸關係是在八十八年一月二十九日之前．．．在八十八年一月二十九日之
        後的各的借款都是直接向上訴人票貼借款」等語（參同日言詞辯論筆錄第五
        頁）。足見就卷附匯款明細表上八十八年一月五日至四月二十七日間二十六
        筆匯款究係何人借予被上訴人乙節，上訴人之聲稱與證人乙○○之證詞顯然
        相互矛盾。再參諸被上訴人八十八年一月五日至四月二十七日間二十六筆款
        項均係向證人乙○○借貸，除編號十一系爭借款外，其餘均係第七銀行中港
        分行所匯出，即上訴人亦自承證人乙○○之帳戶確在第七銀行中港分行，則
        上訴人與證人乙○○於本件之陳述即有不實，無足採信。
      (3)證人乙○○既稱被上訴人信用不佳而未應允借予，惟除本次借貸外，證人乙
        ○○竟何以日後尚庚續出借，據上訴人所呈之匯款明細表所載記載（見本院
        卷廿五頁），自當年二月四日至同年四月廿七日止，短短不足三月間，達十
        五筆之多，其數額自八萬六千五百元至二百四十餘萬元不等，可見證人乙○
        ○係為附和上訴人說詞，其證言顯然不實，殊不足取。
    (三)上訴人固再辯稱：由被上訴人及證人陳冠中與證人乙○○及上訴人協調分期償
      還債務之過程中，足以證明上訴人主張系爭借款存在於其與被上訴人間乙節，
      不足採信云云，惟：
      (1)證人陳冠中證稱：「本件借款我並沒有參與，但是我有參與返還債務，當時
        八十九年十二月七日有簽一個分期償還債務契約書，總共協調三次第一次是
        在簽契約書前的一個禮拜，在場是我和我父親與上訴人還有上訴人的太太．
        ．．第一次協調是六百五十萬元，當時上訴人也沒有說他在本件所主張的借
        款部分要一併償還．．．第一次協調時，上訴人當時在場有表示我們提出的
        六百五十萬元金額太少，上訴人不能接受。」等語（見原審卷七五頁），核
        與證人乙○○所證：「陳冠中向我表示他們財務有困難而且他父親身體也不
        好，希望我們能夠體諒協調償還，第一次協調的時候被上訴人父子二人與我
        夫妻倆人一起協調，上訴人當時表示被上訴人並沒有發生跳票，而且在借錢
        的時候一再保證一定清償，要我們折讓太多，我們沒有辦法接受．．．」等
        語（見原審卷七六頁），尚相符合，足見上訴人所稱：「我看過被上訴人偕
        同其子陳冠中找我太太商量借錢的事。但是我沒有參與協調。」（見原審卷
        七四頁），不足採信。
      (2)再者，依證人陳冠中與證人乙○○簽立分期償還債務契約書時，在該契約書
        上載明：「於清償完畢後，甲方所有借據一律作廢。」（原審卷七五頁），
        若被上訴人於借款時未簽發借據予證人乙○○，則彼二人又何必畫蛇添足在
        分期償還債務契約書上訴人註記甲方（按指被上訴人）所有借據一律作廢？
        故證人乙○○所證在我借款的部分沒有任何的借據云云，顯與事實不合。
      (3)又上訴人於被上訴人偕同證人陳冠中與證人乙○○協調分期清償債務時，既
        然在場並參與協調，則上訴人當時對於被上訴人請求減少償還數百萬元之本
        金且要求分期清償乙節甚明，如上訴人所主張其於八十八年一月二十九日貸
        予被上訴人一百四十萬元，借貸期間為一個月乙節屬實，按諸常理，上訴人
        豈可能對於被上訴人遲延清償近二年之債務，於被上訴人遲延近二年期間未
        曾向被上訴人追索，且未於協調當時一併要求被上訴人清償該筆債務？可見
        上訴人本件主張被上訴人積欠其一百四十萬元云云，顯無可採。
    (四)被上訴人辯稱：被上訴人與上訴人之妻乙○○有長期之資金往來關係，並曾於
      民國八十九年十二月七日簽訂「分期償還債務契約」結清債務，依該「分期償
      還債務契約」備註欄所載，被上訴人於依約清償債務完畢後，所有乙○○持有
      之借據一律作廢等情，業據被上訴人提出分期償還債務契約影本一份為證，核
      與證人乙○○證述相符，復為上訴人所不爭；並參以上開分期償還債務契約之
      附表二之五紙面額均為二百萬元本票及一紙各為一百萬、二百萬元之支票（見
      本院卷三十二至三三頁），共計一千三百萬元即為被上訴人與上訴人配偶所欲
      解決之債權債務，經證人蔡禧禎到庭結證屬實，亦為兩造所不否認，而該五紙
      本票及二紙支票之號碼均分別連續，且本票發票日皆為八十八年十二月三十日
      ，即二紙支票之到期日亦為同一天，可見彼二人應事先有會算過，否則何以如
      此恰巧？是被上訴人所辯自足採信。
    (五)綜上，被上訴人辯稱兩造間借貸關係並不存在，自非無據；上訴人未能證明其
      對被上訴人有其主張之一百四十萬元之借款存在，其主張自不足取。
四、從而，上訴人本於消費借貸契約請求被上訴人給付借款一百四十萬元，及自民國
    八十八年二月九日起至清償日止，按日息○．○○○五計算之利息，於法尚屬無
    據，應予駁回。原審所為上訴人敗訴之判決，核無不合，上訴論旨指摘原判決不
    當，聲明求為廢棄改判，非有理由，應予駁回。
五、本件事證已臻明確，兩造其餘攻擊防禦方法，核與判決基礎無影響，爰不逐一論
    述，附此敘明。
據上論結：本件上訴為無理由，依民事訴訟法第四百四十九條第一項、第七十八條判
決如主文。
中      華      民      國    九十二    年      三      月      十二    日
~B1民事第一庭審判長法  官  林陳松
~B2                法  官  李寶堂
~B3                法  官  鄭金龍
右為正本係照原本作成。
不得上訴。
~B                書記官  林桂鳳
中      華      民      國    九十二    年      三      月     十三     日
                                                                        Ｙ


司法院資訊處製作；財團法人民間司法改革基金會備份。
